最高法院民事判決　　　　　　九十六年度台上字第一三五九號
上　訴　人　甲○○
訴訟代理人　吳雄仁律師
被 上訴 人　乙○○
訴訟代理人　羅豐胤律師
　　　　　　黃靖閔律師
被 上訴 人　丙○○
　　　　　　丁○○
上列當事人間請求拆屋交地等事件，上訴人對於中華民國九十五
年十二月二十六日台灣高等法院台中分院第二審判決（九十五年
度重上字第一三０號），提起上訴，本院判決如下：
    主  文
上訴駁回。
第三審訴訟費用由上訴人負擔。
    理  由
本件上訴人主張：坐落台中市○區○○段五小段三之二及三之一
三地號土地（下稱系爭土地），原為被上訴人乙○○之先父林武
成所有，於民國七十三年間，無償提供予乙○○在其上建築門牌
號碼台中市○區○○街四號房屋（下稱系爭房屋）使用；嗣於八
十七年一月間，林武成將系爭土地贈與其妻即乙○○之母謝麗霞
，謝麗霞復於九十四年七月間將之出售予伊，由伊取得系爭土地
之所有權。林武成與乙○○二人間就系爭土地成立使用借貸關係
，乙○○不得對伊主張有使用系爭土地之權利，系爭房屋占用系
爭土地為無權占有，伊自得依民法第七百六十七條規定，請求乙
○○拆屋交地。又被上訴人丙○○、丁○○均係向乙○○承租系
爭房屋之人，亦因乙○○應拆屋交地而失去繼續占有該房屋之權
源，自應自系爭房屋遷出等情。爰求為命(一)丙○○、丁○○自系
爭房屋遷出，(二)乙○○將系爭房屋拆除及交還系爭兩筆土地之判
決。
被上訴人乙○○則以：系爭房屋係伊先父林武成於七十三年間出
資新台幣（下同）三十四萬元以上，借用伊為起造人名義建造，
並允諾日後伊結婚時，將系爭房屋及其基地一併贈與伊，作為結
婚禮物，故系爭房屋於完工後，實際由伊父作為經營連鎖便當店
之店面及中央廚房之用；嗣伊於七十六年間結婚時，伊父乃依約
將系爭房屋贈與伊，並實際交付予伊使用收益，歷年來均由伊出
租，並於九十三年八月二十四日申辦第一次登記；而伊母謝麗霞
於八十七年間擅自將系爭土地過戶登記在其名下，並於九十四年
七月間出售予上訴人，依民法第四百二十五條之一規定，伊與上
訴人間就系爭房屋占用系爭土地之期限內，推定有租賃關係之存
在，並非無權占有。況伊所有之系爭房屋原來使用系爭土地，至
少經過土地所有人林武成之同意，即原為合法之使用，自可類推
適用上開規定，仍有合法使用系爭土地之權源等語；被上訴人丙
○○、丁○○另以：丁○○借用丙○○名義，在系爭房屋設立威
星五金行，並由丙○○擔任店長，但丁○○為實際之承租系爭房
屋之人等語，資為抗辯。
原審斟酌全辯論意旨及調查證據之結果，以：查系爭房屋，係於
七十三年間，由其基地之所有權人林武成斥資三十四萬元，以被
上訴人乙○○為起造人名義，委由劉龍華建築師所興建，作為林
武成所營造連鎖便當店之中央廚房之用，而林武成於其長女林淨
淨結婚前之六十六年間，以林淨淨為起造人，於林武成所有之台
中市○區○○段一七三－四八地號土地上，建造台中市○○路二
一三巷一０號房屋乙棟，嗣於林淨淨結婚後房屋所有權亦歸林淨
淨所有等情，業據證人林淨淨、劉龍華等證述明確，並有乙○○
及林淨淨分別所提出上開二屋之使用執照影本可稽，則興建系爭
房屋之資金乃由林武成一人所出乙節，堪認屬實。次查，乙○○
於七十六年間結婚時，林武成並無將系爭土地贈與登記為其所有
，且林武成於八十六年間病危後，反於八十七年間贈與登記為謝
麗霞所有，則乙○○所稱其父允諾於其結婚時，連同房屋基地贈
與為其所有乙節，並不能證明為真，參以乙○○於九十三年間為
系爭房屋之權利歸屬與其母謝麗霞爭執，二次委任律師發函明載
「系爭房屋係經原地主林武成之同意建造，且於七十三年十一月
二十四日業已取得使用執照在案」等語，且其於九十三年八月二
十四日申辦系爭房屋之第一次（保存）登記，亦基於七十三年中
工建使字第二五八五號使用執照而為之，並非以七十六年間受贈
與為原因，亦有律師函、使用執照及建物登記謄本等可稽，是林
武成於七十三年間斥資三十四萬元，以乙○○之名義申請建造執
照建造系爭房屋，並取得使用執照，其後並以此形式繳納稅金，
乃屬贈與資金予兒女蓋屋並由兒女立即取得房屋所有權之情形，
乙○○始能於其後自為系爭房屋之第一次登記。可知，系爭房屋
乃於七十三年間經原地主林武成之同意而在系爭土地上建造，而
於乙○○結婚後，土地所有權仍屬林武成所有期間，系爭房屋之
租賃所得，亦歸乙○○報稅，足見原地主於房屋興建之初，乃至
其後十餘年間，已明白顯示該房屋有繼續使用其基地之意思。按
土地與房屋為各別之不動產，各具相當之使用及經濟價值等各得
單獨為交易之標的，且房屋性質上不能與土地使用權分離而存在
，亦即房屋之存在及使用房屋必須使用該房屋之地基，而不容輕
易變動，此為房屋基地之使用權恒定原則，為房屋與其基地使用
關係之基本法理，而為近代民法權利社會化、物權相對化、債權
物權化發展趨勢之所在。查系爭土地於八十七年及九十四年間依
序由謝麗霞（贈與）及上訴人（買賣）因受讓輾轉取得權利前，
系爭房屋對其基地使用權關係即已存在，與最高法院四十八年台
上字第一四五七號判例所揭「土地與房屋為各別之不動產，各得
單獨為交易之標的，且房屋性質上不能與土地使用權分離而存在
，亦即使用房屋必須使用該房屋之地基，故土地及房屋同屬一人
，而將土地及房屋分開同時或先後出賣，其間雖無地上權設定，
然除有特別情事，可解釋為當事人之真意，限於賣屋而無基地之
使用外，均應推斷土地承買人默許房屋承買人繼續使用土地。」
及民法新增第四百二十五條之一第一項前段規定「土地及其土地
上之房屋同屬一人所有，而僅將土地或僅將房屋所有權讓與他人
，或將土地及房屋同時或先後讓與相異之人時，土地受讓人或房
屋受讓人與讓與人間或房屋受讓人與土地受讓人間，推定在房屋
得使用期限內，有租賃關係。」之基本法理相類，自可類推適用
之，即應推斷土地受讓人默許房屋所有權人繼續使用土地之事實
。則上訴人取得系爭土地所有權後，仍應受系爭房屋對該基地原
有使用權之法律關係之約束，即該房屋所有權人仍得主張該房屋
對系爭基地原已取得之使用權關係，而適用民法第四百二十五條
之一規定之效果，即應認為另成立租賃關係，上訴人不得任意聲
明終止該房屋使用基地之法律關係，足認系爭房屋並非無權占用
系爭土地。從而，上訴人依前開規定，請求乙○○拆除系爭房屋
並交還系爭土地，及請求因乙○○出租同意其使用系爭房屋之丙
○○、丁○○遷讓房屋，均非正當，不應准許等詞，為其心證之
所由得，並說明兩造其他主張及聲明證據為不足取之理由，因而
維持第一審所為上訴人敗訴之判決，駁回其上訴。
查系爭房屋之建造既為系爭土地原所有人林武成實際所出資，核
與系爭土地及房屋同屬一人所有者相類，堪認林武成於出資建造
時應已認知並容許該屋於堪用之期限內繼續使用其基地，且上訴
人於買受系爭土地時，系爭房屋已存在多年，當難諉為不知，自
無不許類推適用民法第四百二十五條之一規定及本院四十八年台
上字第一四五七號判例之理由，應可推斷上訴人已默許被上訴人
乙○○之系爭房屋繼續使用系爭土地，始與誠信原則及社會正義
之要求無違，此與本院五十九年台上字第二四九０號判例所揭房
地現占有人與原所有人間訂有單純使用借貸契約之事實有別。原
審因以上述理由，為不利於上訴人之論斷，經核於法洵無違誤。
上訴論旨，猶執陳詞，並以原審取捨證據、認定事實及適用法律
之職權行使，指摘原判決不當，求予廢棄，不能認為有理由。至
上訴人主張系爭房屋已逾國稅局規定固定資產耐用年數乙節，並
非兩造原有之爭點（見一審卷第一四八頁），又係提起第三審上
訴後始提出之新攻擊方法，依民事訴訟法第四百七十六條第一項
規定，非本院所得斟酌，併予敘明。
據上論結，本件上訴為無理由。依民事訴訟法第四百八十一條、
第四百四十九條第一項、第七十八條，判決如主文。
中　　華　　民　　國　九十六　年　　六　　月　二十一　日
                      最高法院民事第八庭
                          審判長法官  朱　建　男
                                法官  顏　南　全
                                法官  許　澍　林
                                法官  鄭　傑　夫
                                法官  蘇　清　恭
      本件正本證明與原本無異
                                      書  記  官
中　　華　　民　　國　九十六　年　　六　　月　二十九　日
                                                      Ｑ
